臺灣雲林地方法院民事判決　　　　　　　100年度訴字第182號
原　　　告　臺灣糖業股份有限公司
法定代理人　胡懋麟
訴訟代理人　陳政田
訴訟代理人　呂澄周
　　　　　　蘇憲達
被　　　告　吳金續
　　　　　　吳祈福
　　　　　　吳蔡蓮招
　　　　　　吳天賜
　　　　　　吳天益
　　　　　　吳香
　　　　　　江吳銀
　　　　　　吳晚
　　　　　　吳翠微
　　　　　　吳春茶
　　　　　　吳翠梅
上列當事人間請求拆屋還地等事件，本院於民國100年10月5日言
詞辯論終結，判決如下：
    主  文
被告應將坐落雲林縣四湖鄉○○段一四九四地號土地上如雲林縣
北港地政事務所民國一百年四月七日土地複丈成果圖所示符號Ｂ
部分面積○‧○二七三○四公頃之磚造平房拆除，並將該土地全
部返還原告。
被告應給付原告新臺幣伍萬伍仟貳佰柒拾元，及如附表所示之利
息起算日起至清償日止，按週年利率百分之五計算之利息。被告
並應自民國一百年一月一日起至交還上開土地之日止，按月給付
原告相當於租金之不當得利新臺幣陸佰捌拾伍元。
原告其餘之訴駁回。
訴訟費用由被告負擔百分之九十五，餘由原告負擔。
本判決第一項，於原告以新臺幣拾伍萬仟肆佰玖拾陸元為被
告供擔保後，得假執行；本判決第二項，於原告以新臺幣壹萬捌
仟肆佰貳拾元為被告供擔保後，得假執行；本判決第三項，於
原告按月以新臺幣貳佰貳拾捌元為被告供擔保後，得假執行。原
告其餘假執行之聲請駁回。
    事實及理由
壹、程序事項：
一、按訴狀送達後，原告不得將原訴變更或追加他訴。但擴張或
    減縮應受判決事項之聲明者，不在此限。民事訴訟法第255
    條第1 項第3 款定有明文。本件原告起訴時請求被告給付新
    臺幣（下同）58,964元，及自起訴狀繕本送達翌日起至交還
    土地之日止，按週年利率百分之5 計算之利息，另請求被告
    自民國100 年1 月1 日起至交還土地之日止按月給付571 元
    。惟原告嗣後於100 年8 月31日本院言詞辯論時當庭變更請
    求被告給付60,334元（即增加請求99年度違約金1,370 元）
    ，及自起訴狀繕本送達翌日起至交還土地之日止，按週年利
    率百分之5 計算之利息，另請求被告自100 年1 月1 日起至
    交還土地之日止按月給付685 元，核屬擴張應受判決事項之
    聲明，揆諸上開規定，並無不合，應予准許。
二、本件被告吳金續、吳祈福、吳蔡蓮招、吳天賜、吳香、江吳
    銀、吳晚、吳翠微、吳春茶、吳翠梅等人未於言詞辯論期日
    到場，核無民事訴訟法第386 條各款所列情形，爰依原告聲
    請，由其一造辯論而為判決。
貳、實體事項：
一、原告主張：
(一)、坐落雲林縣四湖鄉○○段1494地號（重劃前為四湖段355 之
    67地號）、地目建、面積482.04平方公尺土地（下稱系爭土
    地）為原告所有，訴外人吳降於系爭土地上興建如附圖（即
    雲林縣北港地政事務所100 年4 月7 日土地複丈成果圖，下
    稱附圖）所示符號Ｂ，面積0.027304公頃之未經保存登記磚
    造平房（下稱系爭房屋）。訴外人吳降死亡後，由被告吳金
    續、吳祈福及訴外人吳新丁（85年4 月8 日死亡）共同繼承
    使用系爭房屋，並向原告承租系爭土地使用，兩造間就系爭
    土地訂有臺灣糖業股份有限公司建地租賃契約書（下稱系爭
    契約或系爭契約書），依據系爭契約書第3 條約定，該土地
    之租賃期間為79年1 月1 日起至81年12月30日止。又依據系
    爭契約書第11條約定系爭契約之租賃期限屆至後，如承租人
    未辦理換約續租，則不得主張民法第451 條適用。而被告吳
    金續、吳祈福及訴外人吳新丁於租約到期後，並未向原告辦
    理換約續租，故系爭契約所訂之租賃期限到期後，原告與被
    告吳金續、吳祈福及訴外人吳新丁間對系爭土地已無租賃關
    係存在，惟被告吳金續、吳祈福及訴外人吳新丁仍繼續無權
    占有使用系爭土地。嗣後訴外人吳新丁於85年4 月8 日死亡
    ，由其繼承人即被告吳蔡蓮招、吳天賜、吳天益、吳香、江
    吳銀、吳晚、吳翠微、吳春茶、吳翠梅等人繼承吳新丁所有
    之系爭房屋之共有部分，繼續與被告吳金續、吳祈福共同無
    權占有使用系爭土地，並積欠原告92年期至98年期租金43,4
    29元及違約金8,686 元，又欠繳99年期損害賠償金6,849 元
    及違約金1,370 元，合計欠繳租金及違約金共60,334元，原
    告爰依據民法第767 條第1 項及系爭契約之約定、訴請被告
    等人將系爭土地上之系爭房屋拆除，並給付原告60,334元，
    及自起訴狀繕本送達被告翌日起至交還系爭土地之日止，按
    週年利率百分之5 計算之利息，另請求被告自100 年1 月1
    日起至交還系爭土地之日止按月給付原告685元。
(二)、並聲明：1.被告等人應將雲林縣四湖鄉○○段1494地號土地
    上如雲林縣北港地政事務所100 年4 月7 日土地複丈成果圖
    所示符號Ｂ，面積0.027304公頃之磚造平房拆除，並將該土
    地全部交還與原告。2.被告等人應給付原告60,334元，及自
    起訴狀繕本送達翌日起至交還上開土地之日止，按週年利率
    百分之5 計算之利息，另被告應自100 年1 月1 日起至交還
    上開土地之日止按月給付原告685 元。3.訴訟費用由被告負
    擔。4.願供擔保請准宣告假執行。
二、被告則以：
(一)、被告吳天益部分：
１、按租金之請求權因5 年間不行使而消滅，為民法第126 條所
    明定，至於終止租約後之賠償與其他無租賃契約關係之賠償
    ，名稱雖與租金異，然實質上仍為使用土地之代價，債權人
    應同樣按時收取，不因其契約終止或未成立而謂其時效之計
    算應有不同。有最高法院49年臺上字1730號判例可資參照。
    又按租金之請求權因5 年間不行使而消滅，既為民法第126
    條所明定，則凡無法律上之原因而獲得相當於租金之利益，
    致他人受損害時，如該他人之返還利益請求權已逾租金短期
    消滅時效之期間，債務人並為時效之抗辯者，其對於該相當
    於租金之利益，不得依不當得利之法則，請求返還。亦有最
    高法院85年度臺上字第711 號民事判決可資參照。本件，原
    告起訴請求被告給付自92年期至98年期之租金，惟依上開民
    法規定及最高法院裁判意旨，原告自請求時起往前推算逾5
    年之不當得利請求權，已經罹於時效，被告就此援引時效抗
    辯。
２、系爭契約之租賃期限既為79年1 月1 日起至81年12月30日止
    ，且租賃期限過後並未成立不定期租賃契約，則原告請求被
    告依據系爭契約之約定給付違約金，應屬無理由。
３、本件被告確有繼續承租系爭土地之意願，惟原告將租金調漲
    到被告難以負擔之程度，請鈞院能居間調處雙方可接受之租
    金價格，以利兩造以和解方式解決本件紛爭。
４、並聲明：1.原告之訴駁回。2.訴訟費用由於原告負擔。
(二)、被告吳金續、吳祈福、吳蔡蓮招、吳天賜、吳香、江吳銀、
    吳晚、吳翠微、吳春茶、吳翠梅均未於言詞辯論期日到場，
    亦未提出準備書狀作何聲明或陳述。
三、不爭執事項：
(一)、系爭土地為其所有，被告吳金續、吳祈福及訴外人吳新丁共
    同向原告承租該土地，並在該土地上共有系爭房屋（繼承自
    訴外人吳降），兩造間就系爭土地訂有系爭契約。
(二)、依據系爭契約書第3條約定，該土地之租賃期間為79年1 月1
    日起至81年12月30日止。又依據系爭契約書第11條約定系爭
    契約之租賃期限屆至後，如承租人未辦理換約續租，則不得
    主張民法第451 條適用。而被告吳金續、吳祈福及訴外人吳
    新丁於租約到期後，並未向原告辦理換約續租，故系爭契約
    所訂之租賃期限到期後，原告與被告吳金續、吳祈福及訴外
    人吳新丁間對系爭土地已無租賃關係存在。
四、本院之判斷：
(一)、原告主張系爭土地為原告所有，被告吳金續、吳祈福及訴外
    人吳新丁共同向原告承租系爭土地，並在系爭土地上共有系
    爭房屋。兩造間就系爭土地訂有系爭契約，依據系爭契約書
    第3 條約定，該土地之租賃期間為79年1 月1 日起至81年12
    月30日止。又依據系爭契約書第11條約定系爭契約之租賃期
    限屆至後，如承租人未辦理換約續租，則不得主張民法第45
    1 條適用。而被告吳金續、吳祈福及訴外人吳新丁於租約到
    期後，並未向原告辦理換約續租，故系爭契約所訂之租賃期
    限到期後，原告與被告吳金續、吳祈福及訴外人吳新丁間對
    系爭土地已無租賃關係存在等情，業據原告提出系爭契約書
    為證，並為被告所不爭執，自堪信為真實。
(二)、系爭土地上有被告吳金續、吳祈福及訴外人吳新丁共有之如
    附圖所示符號Ｂ，面積0.027304公頃之系爭房屋（繼承自訴
    外人吳降），業經本院於100 年3 月9 日至現場勘驗屬實，
    製有勘驗筆錄及照片在卷可稽（本院100 年度港簡字第44號
    卷第45頁至第48頁）。並經雲林縣北港地政事務所繪有100
    年4 月7 日土地複丈成果圖（同上卷第55頁）在卷可憑，故
    系爭土地上確有系爭房屋存在，亦屬無疑。
(三)、訴外人吳新丁於85年4 月8 日死亡，由其繼承人即被告吳蔡
    蓮招、吳天賜、吳天益、吳香、江吳銀、吳晚、吳翠微、吳
    春茶、吳翠梅等人繼承（無人聲明拋棄繼承、限定繼承）吳
    新丁之權利義務，業據原告提出訴外人吳新丁之繼承系統表
    、除戶戶籍謄本及各繼承人即被告吳蔡蓮招、吳天賜、吳天
    益、吳香、江吳銀、吳晚、吳翠微、吳春茶、吳翠梅等人之
    戶籍謄本、本院100 年3 月4 日雲院恭家悅決字第02036 號
    函為證（同上卷第29頁至第40頁），則訴外人吳新丁對系爭
    房屋之共有部分由被告吳蔡蓮招、吳天賜、吳天益、吳香、
    江吳銀、吳晚、吳翠微、吳春茶、吳翠梅等人共同繼承，故
    被告吳蔡蓮招、吳天賜、吳天益、吳香、江吳銀、吳晚、吳
    翠微、吳春茶、吳翠梅等人對未辦保存登記之系爭房屋均有
    事實上處分權，亦無疑義。
(四)、按所有人對於無權占有或侵奪其所有物者，得請求返還之。
    對於妨害其所有權者，得請求除去之。有妨害其所有權之虞
    者，得請求防止之。民法第767 條第1 項定有明文。本件被
    告吳金續、吳祈福及訴外人吳新丁共有系爭土地上之系爭房
    屋，而訴外人吳新丁死亡後，其對系爭房屋之共有部分所有
    權由被告吳蔡蓮招、吳天賜、吳天益、吳香、江吳銀、吳晚
    、吳翠微、吳春茶、吳翠梅等人共同繼承，業如前述。故被
    告吳金續、吳祈福、吳蔡蓮招、吳天賜、吳天益、吳香、江
    吳銀、吳晚、吳翠微、吳春茶、吳翠梅等人所有之系爭房屋
    ，業已占用原告所有之系爭土地，已無疑義，則上開被告就
    占用系爭土地係有權占有乙節，自應負舉證之責任。查本件
    被告吳天益雖曾辯稱系爭契約到期後，兩造對系爭土地仍存
    在不定期租賃關係，故占有使用系爭土地並非無權占有云云
    ，惟其已於本院100 年10月5 日言詞辯論時表示系爭契約到
    期後，兩造間對系爭土地並無租賃關係存在，並經本院將之
    列為兩造不爭執事項記明筆錄（本院卷第98頁背面）。其餘
    被告又均未舉證證明有何占有系爭土地之權利，故本件被告
    所有之系爭房屋確實無權占有系爭土地，已可認定，則原告
    請求被告拆除如附圖所示符號Ｂ，面積0.027304公頃之系爭
    房屋，並將系爭土地全部返還原告，自屬有據。
(五)、本件原告請求被告等給付92年期至98年期租金43,429元及違
    約金8,686 元，又請求給付99年期損害賠償金6,849 元及違
    約金1,370 元【以上金額總計60,334元】，惟系爭契約所訂
    之租賃期間為79年1 月1 日起至81年12月30日止，該契約到
    期後兩造對系爭土地已無租賃關係存在，已如前述，則原告
    自不得再依據系爭契約請求被告等給付租金及違約金。又原
    告於本院100 年6 月3 日言詞辯論時改稱系爭契約到期後係
    請求被告給付占有使用系爭土地相當於租金之不當得利等語
    （本院卷第23頁背面）。按無法律上原因而受有利益，致他
    人受損害者，應返還其利益。民法第179 條定有明文。又無
    權占有他人土地可獲得相當於租金之利益為社會通念。有最
    高法院61年臺上字第1695號判例可資參照。又按租金之請求
    權因5 年間不行使而消滅，既為民法第126 條所明定，則凡
    無法律上之原因而獲得相當於租金之利益，致他人受損害時
    ，如該他人之返還利益請求權已逾租金短期消滅時效之期間
    ，債務人並為時效之抗辯者，其對於該逾消滅時效期間相當
    於租金之利益，不得依不當得利之法則，請求返還（最高法
    院85年臺上字第711 號判決參照）。查本件訴訟繫屬之日即
    100 年1 月21日起向前回溯超過5 年部分（95年1 月21日前
    ）原告之不當得利請求權，已罹於時效，且被告吳天益對原
    告此部分請求已提出時效抗辯，又被告等人本於繼承關係公
    同共有之系爭房屋無權占有系爭土地，原告對其等請求相當
    於租金之不當得利，其訴訟標的對於全體被告有合一確定之
    必要，而有民事訴訟法第56條第1 項之適用，故被告吳天益
    一人之行為有利於其他被告者，其效力及於全體被告，則原
    告已不得請求被告等給付92年期至95年1 月21日間之相當於
    租金之不當得利。至於95年1 月22起至99年12月31日止之相
    當於租金之不當得利，仍得請求。
(六)、又按城市地方房屋之租金，以不超過土地及其建築物申報總
    價額年息百分之10為限。土地所有人依本法所申報之地價，
    為法定地價。土地法第97條第1 項、第148 條分別定有明文
    。查本件被告等之系爭房屋係占有使用系爭土地，是其等所
    應返還之利益，應以相當於租用基地建築房屋所應給付之租
    金計算，並類推適用土地法第97條第1 項、第105 條，基地
    租金不得超過土地申報價額年息百分之10之規定。又基地租
    金之數額，除以基地申報地價為基礎外，尚須斟酌基地之位
    置，工商業繁榮之程度，承租人利用基地之經濟價值及所受
    利益等項，並與鄰地租金相比較，以為決定，有最高法院68
    年臺上字第3071號判例意旨可資參照。經查，系爭土地四周
    為住宅區域，未臨主要幹道，亦無其他公共設施，無商業活
    動，業經本院會同兩造勘驗現場明確，有本院100 年8 月1
    日勘驗筆錄在卷可參（本院卷第65頁）。而系爭土地自95年
    度申報地價為528 元/ 平方公尺，自96年度迄今之申報地價
    均為592 元/ 平方公尺，有原告所提出之系爭土地地價第一
    類謄本為證（本院卷第84頁）。足認，該申報地價已依社會
    經濟狀況、系爭土地之價值為相當之調整，故該申報地價已
    相當程度反應出系爭土地之價值。又按基地租金不得超過土
    地申報價額百分之10之規定，乃指基地租金之最高限額而言
    ，並非必須按照申報價額年息百分之10計算。本院審酌系爭
    土地坐落位置及周邊繁榮程度，認原告請求相當於租金之利
    益，以申報地價年息百分之4 計算為妥當，則原告得請求被
    告返還相當於租金之不當得利之金額為55,270元，逾此範圍
    之請求則屬無據。【計算式如下】
    (1)95年1 月22日至95年1 月31日：528 元/ 平方公尺×482.
      04平方公尺×4%×10/365年＝279 元（元以下四捨五入，
      下同）。
    (2)95年2 月1 日至95年12月31日：528 元/ 平方公尺×482.
      04平方公尺×4%×11/12年＝9,332 元。
    (3)96年1 月1 日至99年12月31日：592 元/ 平方公尺×482.
      04平方公尺×4%×4 年＝45,659元。
    (1)＋(2)＋(3)＝55,270元。
(七)、又按給付無確定期限者，債務人於債權人得請求給付時，經
    其催告而未為給付，自受催告時起，負遲延責任，其經債權
    人起訴而送達訴狀者，與催告有同一之效力。遲延之債務，
    以支付金錢為標的者，債權人得請求依法定利率計算之遲延
    利息。應付利息之債務，其利率未經約定，亦無法律可據者
    ，週年利率為百分之5 。民法第229 條第2 項、第233 條第
    1 項前段、第203 條分別定有明文。本件原告得請求被告給
    付之上開55,270元，並未定有給付之期限，則原告請求自起
    訴狀繕本送達被告之翌日即如附表所示之日起至清償日止，
    按週年利率百分之5 計算之遲延利息，未逾上開規定之範圍
    ，亦無不合。
(八)、另原告請求被告自100 年1 月1 日起至交還系爭土地之日止
    按月給付原告685 元。查被告等將系爭房屋拆除並將系爭土
    地返還原告前，對系爭土地仍繼續無權占有，其所受之利益
    為占有使用土地之價值，依其性質不能返還，故應償還其價
    額，即相當於租金之利益。從而原告本於不當得利之法律關
    係，請求被告自100 年1 月1 日起至拆除系爭房屋並交還系
    爭土地之日止，按月返還相當於租金之不當得利，即屬有據
    。至於原告得按月請求之不當得利金額仍以該土地申報地價
    年息百分之4 計算為妥當，即每月得請求被告等給付951 元
    【592 元/ 平方公尺×482.04平方公尺×4%×1/12年＝951
    元】，惟原告僅請求被告等每月給付685 元，則原告此部分
    請求自應准許。
五、綜上所述，原告依據民法第767 條第1 項所有人物上請求權
    之規定請求被告等將系爭土地上之系爭房屋拆除，並將系爭
    土地全部返還原告，並依據民法第179 條不當得利之法律關
    係，請求被告給付55,270元之本息及自100 年1 月1 日起至
    交還系爭土地之日止按月給付685 元部分為有理由，應予准
    許，逾此部分即屬無理由，應予駁回。
六、假執行之宣告：
    原告陳明願供擔保，聲請宣告假執行，就其勝訴部分核無不
    合，爰酌定相當擔保金額准許之。至於原告敗訴部分，其假
    執行之聲請失所附麗，應予駁回。
七、本件事證已臻明確，兩造其餘攻擊防禦方法及其他未經援用
    之證據，核與本院判決結果無影響，爰不一一詳予論述，附
    此敘明。
八、訴訟費用負擔之依據：民事訴訟法第79條、第85條第1 項前
    段。
中    華    民    國   100    年    10    月    14     日
                  民事第二庭    法  官  楊昱辰
以上正本係照原本作成。
如對本判決上訴，須於判決送達後20日內向本院提出上訴狀。如
委任律師提起上訴者，應一併繳納上訴審裁判費。
中    華    民    國   100    年    10    月    14     日
                                書記官  李松坤
 附表：
 ┌─┬────────┬───────────┐
 │編│被          告  │ 利 息 起 算 日       │
 │號│                │                      │
 ├─┼────────┼───────────┤
 │01│吳金續          │100年1月29日          │
 ├─┼────────┼───────────┤
 │02│吳祈福          │100年1月29日          │
 ├─┼────────┼───────────┤
 │03│吳蔡蓮招        │100年4月19日          │
 ├─┼────────┼───────────┤
 │04│吳天賜          │100年4月19日          │
 ├─┼────────┼───────────┤
 │05│吳天益          │100年4月19日          │
 ├─┼────────┼───────────┤
 │06│吳  香          │100年4月21日          │
 ├─┼────────┼───────────┤
 │07│江吳銀          │100年4月20日          │
 ├─┼────────┼───────────┤
 │08│吳  晚          │100年5月1日           │
 ├─┼────────┼───────────┤
 │09│吳翠微          │100年4月19日          │
 ├─┼────────┼───────────┤
 │10│吳春茶          │100年5月1日           │
 ├─┼────────┼───────────┤
 │11│吳翠梅          │100年4月19日          │
 └─┴────────┴───────────┘